臺灣高等法院臺南分院刑事判決
                                     109年度上易字第45號
上  訴  人
即被告配偶  ○○○
被      告  陳彥騰
上列上訴人即被告之配偶因被告誹謗案件，不服臺灣臺南地方法
院108年度易字第1267號中華民國108年12月16日第一審判決（起
訴案號：臺灣臺南地方檢察署108年度偵字第7837號），提起上
訴，本院判決如下：
    主  文
上訴駁回。
    事  實
一、陳彥騰因與劉○○（從母姓）之胞兄黃○○間有金錢糾紛，竟意
    圖散布於眾，基於誹謗之犯意，於民國107年11月25日，接
    續在社群軟體臉書上《在劉○○個人臉書留言如附表編號1、3
    、4所示內容；在臉書社團「我是岡山人（北高雄）」留言
    如附表編號2所示內容；在臉書社團「路竹區大小事」留言
    如附表編號5所示內容》張貼如附表所示之文字，指摘並傳述
    劉○○詐騙其金錢，足以損害劉○○之名譽。
二、案經劉○○訴由高雄市政府警察局湖內分局報請臺灣橋頭地方
    檢察署呈請臺灣高等檢察署檢察長令轉臺灣臺南地方檢察署
    檢察官偵查起訴。
    理  由
一、按被告以外之人於審判外之陳述，雖不符刑事訴訟法第159
    條之1至第159條之4之規定，然經當事人於審判程序同意作
    為證據，法院審酌該言詞陳述或書面陳述作成時之情況，認
    為適當者，亦得為證據。又當事人、代理人或辯護人於法院
    調查證據時，知有第159條第1項不得為證據之情形，而未於
    言詞辯論終結前聲明異議者，視為有前項之同意，刑事訴訟
    法第159條之5定有明文。立法意旨在於傳聞證據未經當事人
    之反對詰問予以核實，原則上先予排除，惟若當事人已放棄
    反對詰問權，於審判程序中表明同意該等傳聞證據可作為證
    據，或於言詞辯論終結前未聲明異議，基於尊重當事人對傳
    聞證據之處分權，及證據資料愈豐富，愈有助於真實發見之
    理念，且強化言詞辯論主義，使訴訟程序得以順暢進行，上
    開傳聞證據亦均具有證據能力。查本案所引用之相關證據資
    料（詳後引證據），其中各項言詞或書面傳聞證據部分，縱
    無刑事訴訟法第159條之1至第159條之4或其他規定之傳聞證
    據例外情形，然業經本院予以提示並告以要旨，且各經檢察
    官、被告陳彥騰表示意見，當事人已知上述證據乃屬傳聞證
    據，已明示同意作為本案之證據使用（本院卷第127-128、5
    60-561頁），而本院審酌上開證據資料製作時之情況，無不
    當取供及證明力明顯過低之瑕疵，認以之作為證據應屬適當
    ，揆諸前開規定，應認均有證據能力。
二、認定犯罪事實所憑之證據及理由：
　㈠訊據被告固坦認在社群軟體臉書上張貼如附表編號1至5所示
    之文字內容等情不諱，惟矢口否認有何加重誹謗之犯行，辯
    稱：劉○○的哥哥黃○○詐騙我的錢，事後以劉○○為人頭，將黃
    ○○所有房屋過戶到劉○○名下，我貼文只是把事實講出來，提
    醒大家不要被騙，並不構成誹謗。又我是在劉○○私人的臉書
    留言，劉○○自己可以設定臉書要給誰看、要被誰留言，劉○○
    既然要給人家留言，就要接受別人的評論，且我只是對他做
    的事情作善意的回應而已云云。
　㈡然查，被告確於附表編號1至5所示之時間，在臉書上張貼如
    附表編號1至5所示之文字，業據被告坦認不諱（警卷第2-3
    頁、原審卷第52頁），並經證人即告訴人劉○○於警詢、偵查
    時（警卷第4-6頁、偵卷第100頁）證述屬實，且有臉書留言
    截圖畫面5張（警卷第7-9頁）附卷可稽。是此部分事實，堪
    信為真實。
　㈢被告於本院時雖辯稱：黃○○於104年間詐騙我共新臺幣（下同
    ）240萬元，然後黃○○之父黃○○、母劉○○及弟劉○○就開始演
    戲，說黃○○已經跑去國外，他們會慢慢還我錢，並且不到一
    個月就償還我100萬元，我當下覺得他們是有心要處理，但
    等到他們將黃○○所有房屋以假買賣方式移轉予劉○○後，就改
    口說欠錢的是黃○○，所以劉○○根本就是配合黃○○的人頭在詐
    騙我的錢云云。惟查：
　⒈被告前曾對劉○○、黃○○、劉○○3人提起詐欺告訴，其告訴意旨
    略以：「黃○○於104年2月初，在桃園市○○區○○○0○00號，向
    被告誆稱投資渠之當鋪50萬元，每個月可有2萬元之獲利，
    使被告陷於錯誤，於104年9月2日匯款48萬元至黃○○所指定
    之中國信託銀行帳號000-0000000000000000號帳戶。復於數
    日後，黃○○再基於詐欺之犯意，向被告謊稱可持續投資提高
    獲利，致被告陷於錯誤，各於同年10月5日，10月20日、11
    月9日、105年2月1日分別匯款各48萬元至上開中國信託銀行
    帳戶，共計240萬元。嗣被告遍尋不到黃○○，於106年10月13
    日向黃○○之父黃○○、母劉○○催討黃○○積欠之款項時，黃○○、
    劉○○為拖延被告提告，先償還被告110萬元，並佯稱承諾將
    償還其餘款項，卻與黃○○於同年10月27日，將黃○○所有之高
    雄市○○區○○段000（權利範圍10000之308）、000（權利範圍
    全部）地號土地，同段000建號建物（即門牌號碼高雄市○○
    區○○路00巷00號建物，權利範圍全部；下合稱系爭房地），
    以假買賣方式移轉予劉○○」等情。又被告於該案偵查中亦陳
    稱：「（問：為何提告劉○○？）如果當初就說欠錢是我兒子
    ，我也不會刁難他們，不要承諾會還我也不會找他們」等語
    ，是被告提告黃○○、劉○○、劉○○3人共同詐欺，起因於劉○○
    承諾代黃○○還款，而非黃○○、劉○○、劉○○3人對被告施用詐
    術，致被告陷於錯誤而交付財物。此有臺灣桃園地方檢察署
    檢察官108年度偵字第22033號不起訴處分書1份（本院卷第5
    17-520頁）在卷可按。再者，被告於警詢時陳稱：我不認識
    劉○○，只知道他是黃○○的弟弟，我是跟黃○○有金錢糾紛，而
    與劉○○間沒有仇恨或糾紛等語（警卷第3頁）。承上可知，
    向被告佯稱投資當鋪得獲取高額利潤，即對被告施用詐術，
    致陷於錯誤而交付金錢者，僅為黃○○一人，而劉○○不僅未參
    與上開詐騙行為，且與被告互不相識乙節，應可認定。
　⒉復次，系爭房地雖確於106年10月27日，以買賣方式自黃○○移
    轉登記為劉○○所有。然劉○○確於106年10月23日自其第一銀
    行帳戶匯款100萬元至黃○○名下路竹區農會帳戶，有第一銀
    行匯款申請書1張在卷可佐；且依臺灣橋頭地方法院108年度
    訴字第45號民事判決，以劉○○與黃○○間簽立之買賣契約書、
    第一銀行借據、匯款單、黃○○所有路竹區農會帳戶交易明細
    表，認定劉○○與黃○○係以300萬元之對價，由劉○○向黃○○購
    買系爭房地，其中100萬元係先匯入黃○○之帳戶內，其餘200
    萬元則由劉○○向第一銀行辦理貸款，並將貸得款項清償黃○○
    向路竹區農會所為借款後，再將剩餘款項匯入黃○○之帳戶內
    ，是劉○○與黃○○間就系爭房地確有買賣之行為，有上開臺灣
    桃園地方檢察署檢察官108年度偵字第22033號不起訴處分書
    1份（本院卷第517-520頁）附卷可參。從而，被告辯稱：劉
    ○○是配合黃○○的人頭，將黃○○所有系爭房地以假買賣方式移
    轉登記為劉○○所有云云，顯與事實不符，不足採信。
　⒊又被告雖與黃○○間有上開債務糾紛，並原為黃○○所有系爭房
    地於106年10月27日移轉登記予劉○○，而有理由懷疑系爭房
    地為假買賣、真脫產。然觀之附表所示之文字內容，均是明
    白指稱劉○○為「詐騙集團」、「騙我的錢」，亦即指摘劉○○
    為詐騙其金錢之人，而非表示劉○○可能事後配合黃○○假買賣
    、真脫產。據此而論，被告明知劉○○並非詐騙其金錢之人，
    亦無任何理由得以主觀確信附表所指摘之事為真實，而是僅
    憑一己之見逕予杜撰、揣測、誇大，而為不實之陳述，且指
    稱他人「詐騙」、「騙我的錢」已達於誹謗他人名譽之程度
    ，自與誹謗罪之構成要件相符。
　㈣再者，被告於警詢時陳稱：我於107年11月25日，在劉○○臉書
    留言如附表編號1、3、4所示內容；復在「我是岡山人（北
    高雄）」po文如附表編號2所示內容；又至「路竹區大小事
    」留言如附表編號5所示內容等語（警卷第2-3頁），且於原
    審時供稱：我是要提醒大家不要再被騙等語（原審卷第50頁
    ），顯示被告並非僅在告訴人之私人臉書貼文留言。又臉書
    雖有隱私設定功能，即「控制哪些人可以看到你在臉書的活
    動，以及我們如何運用資料來提供你個人化的體驗」，有被
    告庭呈之網路列印資料1紙（本院卷第573頁）可按，惟個人
    臉書未設定上開隱私功能，並非允許他人得在臉書對其侮辱
    、誹謗，且如前所述，被告於附表編號1至5所為之言詞，並
    非屬善意之評論。準此而論，被告在上開臉書社群網站之特
    定多數人或不特定多數人可共見聞之社群軟體上，登載如附
    表「張貼內容」欄所示之文字，且文字內容係指名道姓告訴
    人「詐騙」、「騙我的錢」，足認被告顯有散布於眾之意圖
    甚明。從而，上訴人為被告辯稱：被告只是在劉○○的個人臉
    書上留言，沒有到處張貼，並無散布於眾之意圖，且僅係單
    純發表意見云云，並被告辯稱：告訴人既未臉書設定隱私功
    能，要給人家留言，就要接受別人的評論，且我只是對他做
    的事情作善意的回應云云，均不足採。
　㈤綜上所述，本案事證明確，被告犯行堪以認定，應依法論科
    。　
三、論罪科刑：
　㈠被告於行為後，刑法第310條第2項業經修正，並經總統於108
    年12月25日公布施行，於同年月27日生效，修正前刑法第31
    0條第2項原規定：「散布文字、圖畫犯前項之罪者，處二年
    以下有期徒刑、拘役或1千元以下罰金。」，修正後刑法第3
    10條第2項規定：「散布文字、圖畫犯前項之罪者，處2年以
    下有期徒刑、拘役或3萬元以下罰金。」，上開修正後條文
    雖將法條所定之罰金刑數額提高，惟修正前刑法第310條第2
    項規定，本應適用刑法施行法第1條之1第2項前段規定，將
    罰金刑數額提高為30倍，亦即修正前刑法第310條第2項實際
    上罰金刑最高額亦均為3萬元，與修正後無異。基此，刑法
    第310條第2項修正前、後之實質內容均無不同，應依一般法
    律適用原則，逕行適用裁判時法即修正後之刑法第310條第2
    項規定。
　㈡核被告所為，係犯刑法第310條第2項之散布文字誹謗罪。被
    告基於單一犯意，接續於同一日為如附表編號1至5所示散布
    誹謗告訴人之文字，係於密切接近之時間實施侵害同一告訴
    人之人格法益，各行為之獨立性極為薄弱，依一般社會健全
    觀念難以強行分離，應包括於一行為予以評價，論以接續犯
    之一罪。
　㈢公訴意旨認被告於107年11月24日19時，在臉書張貼告訴人照
    片及登載內容：「林○○，這個就是屋主也是我朋友的弟弟，
    希望他良心發現出面處理」等文字，亦構成誹謗罪嫌。然觀
    之上開內容，實無從得知其所指何事，遑論貶損告訴人之名
    譽，是此部分尚不該當誹謗要件，原應為無罪之諭知，惟檢
    察官認此部分與上開經起訴論罪部分之犯行間，有接續犯之
    實質上一罪關係，爰不另為無罪之諭知。
四、原審以被告犯行罪證明確，因而適用刑法第310條第2項、第
    41條第1項前段等規定，並審酌被告因告訴人之胞兄黃○○欠
    債不還，不滿黃○○將房屋過戶予告訴人，即任意於臉書上留
    言，指謫告訴人詐騙，損害告訴人之名譽，所為欠缺理性，
    自屬不當，惟犯後坦承客觀事實，態度尚可，兼衡其犯罪動
    機、手段、自陳之教育程度及家庭經濟狀況等一切情狀，量
    處被告拘役30日，並諭知易科罰金之折算標準。復說明被告
    於107年11月24日所為之貼文不構成犯罪，而不另為無罪之
    諭知。本院審核原審認事用法俱無不合，並原審判決已詳細
    記載其審酌科刑之一切情狀之理由，既未逾越法定刑度，又
    未濫用自由裁量之權限，核無不當或違法之情形，故本院認
    原審所量處之刑，亦屬允當。上訴意旨猶執前詞主張被告不
    該當加重誹謗罪，指摘原判決不當，為無理由，應予駁回。
據上論斷，應依刑事訴訟法第368條，判決如主文。
本案經檢察官黃莉琄提起公訴，檢察官劉榮堂到庭執行職務。
中　　華　　民　　國　　110 　年　　3 　　月　　25　　日
                  刑事第三庭    審判長法　官  陳連發
                                      法　官  何秀燕
                                      法　官　洪榮家　　
以上正本證明與原本無異。
不得上訴。
　　　　　　　　　　　　　　　　　　　書記官  謝麗首
中　　華　　民　　國　　110 　年　　3 　　月　　25　　日
附錄本案論罪科刑法條：
中華民國刑法第310條
意圖散布於眾，而指摘或傳述足以毀損他人名譽之事者，為誹謗
罪，處1年以下有期徒刑、拘役或1萬5千元以下罰金。
散布文字、圖畫犯前項之罪者，處2年以下有期徒刑、拘役或3萬
元以下罰金。
對於所誹謗之事，能證明其為真實者，不罰。但涉於私德而與公
共利益無關者，不在此限。

附表：
編號 張貼時間 張貼內容 1 107年11月25日8時 劉○○行情不錯啊，騙的錢買的?不知道有待查證@菜小華 2 107年11月25日14時 各位岡山朋友請小心，此人全家都是詐騙集團，小心上當，我已經深受其害，提醒大家小心防範。《附有劉○○照片之截圖》 3 107年11月25日15時 劉○○記得你是怎麼騙我的錢嗎？會有代價的，人在做天在看，現世報 4 107年11月25日17時 劉○○家裡面專門作詐騙，那些收據我都委託各家公司，要得到的都可以，想要錢的也可以去，你們已經不欠我了，是欠別人，我也是來看你們的報應。 5 同上 這麼年輕有房子開好車，全靠詐騙。